【裁判字號】    99,上訴,42
【裁判日期】    990629
【裁判案由】    傷害致重傷
【裁判全文】
臺灣高等法院花蓮分院刑事判決          99年度上訴字第42號
上  訴  人
即  被  告  乙○○
選任辯護人  林政雄律師（法扶會委任）
上  訴  人
即  被  告  甲○○
指定辯護人  郭重鑾律師
上列上訴人因傷害致重傷案件，不服臺灣臺東地方法院中華民國
98年12月29日98年度訴字第170號第一審判決（起訴案號：臺灣
臺東地方法院檢察署97年度偵字第1799號），提起上訴，本院判
決如下：
    主  文
原判決撤銷。
乙○○、甲○○共同傷害人之身體，因而致重傷，乙○○累犯，
各處有期徒刑三年十月。
    事  實
一、乙○○曾於民國90年間因殺人未遂等案件，經法院判處有期
    徒刑2年10月、7月；又於91年間因妨害性自主案件，經法院
    判處有期徒刑4月；嗣經法院裁定應執行有期徒刑3年7月，
    甫於96年4月14日執行完畢。97年2月9日凌晨1時許，乙○○
    、甲○○與賴逢時、蔡文仲、王蘇興等人，在臺東縣臺東市
    ○○路218號前騎樓飲酒。適丁○○、鐘錦松兄弟二人行經
    該處，鐘錦松對乙○○等人說這麼晚了還在喝酒，被回罵以
    三字經，回家後氣憤難平，欲返回現場與乙○○等人理論，
    丁○○、蔡宗憲亦隨同前往；乃由鐘錦松駕駛其所有車牌
    WR-3163號自小客貨車，返回上開處所，作勢衝撞。甲○○
    見狀，隨即手持非其所有之球棒，敲打上開車輛擋風玻璃（
    所涉毀損罪嫌，未據告訴），復與乙○○、賴逢時、蔡文仲
    、王蘇興等人共同基於傷害他人身體之犯意，動手毆打丁○○、鐘錦松（乙○○等人所涉傷害罪嫌，業經撤回告訴，由
    檢察官為不起訴處分確定）。乙○○與甲○○二人均為思慮
    健全之成年人，在客觀上應可預見以球棒猛力毆擊人之頭部
    ，有致他人頭部或顏面器官毀敗或嚴重減損功能等重傷害之
    可能，且依當時情形並無不能預見之情事，竟因一時衝動，
    思慮欠週，致主觀上未能預見，而基於犯意之聯絡，先由甲○○手持上開球棒，接續毆打丁○○頭部，丁○○因而應聲
    倒地；繼而由乙○○對倒臥在地之丁○○拳打腳踢，致丁○○受有頭部外傷、多處頭皮血腫、前額部瘀傷、背部、上臂
    、前臂、兩側多處瘀傷、左膝部皮膚擦傷、右手大拇指及掌
    部挫傷等傷害。同日凌晨2時10分許，丁○○經送往財團法
    人臺東基督教醫院（下稱臺東基督教醫院）急救後，復因傷
    勢嚴重，轉送馬偕紀念醫院臺東分院救治，經診斷為受有頭
    部外傷併閉鎖性顱骨骨折，合併硬腦膜下及硬腦膜外出血、
    左眼鞏膜下出血等傷害。旋於翌（10）日，接受緊急開顱手
    術移除血塊及顱部修復手術，惟仍發生嗅能完全毀敗之重傷
    害結果。嗣於97年10月24日轉至行政院國軍退除役官兵輔導
    委員會臺中榮民總醫院（下稱臺中榮民總醫院）接受治療，
    嗅能仍完全喪失，將來恢復可能性極低。
二、案經丁○○訴由臺東縣警察局臺東分局報請臺灣臺東地方法
    院檢察署檢察官偵查起訴。
    理  由
壹、證據能力方面
    本判決所引之供述及非供述證據，被告等及辯護人於本院均
    表示同意有證據能力，本案審酌該等證據作成時之情況，並
    無不法之情況，且與本案待證事實復具有相當之關聯性，以
    之為證據尚無不當，依法均應認為有證據能力。
貳、認定事實所憑之證據及理由
一、上揭犯罪事實，業經被告二人於本院審理時供承不諱。核與
    證人丁○○於原審審理中指證：我與鐘錦松先於上揭時地，
    與乙○○、甲○○、王蘇興、蔡文仲等人發生口角，隨即將
    鐘錦松拉離現場而暫時平息紛爭。然因鐘錦松返家後越想越
    氣，有意返回現場，我隨即拉著蔡宗憲陪同前往。嗣鐘錦松
    疾駛上開自小客貨車返回現場，因為發生衝撞，甲○○見狀
    ，即手持球棒敲打上開車輛擋風玻璃，鐘錦松隨即被拉下車
    遭人毆打；我雖有意阻止，然遭乙○○攔住去路，我為阻止
    他人毆打鐘錦松而與乙○○發生拉扯，因重心不穩而倒地；
    待我起身後，甲○○隨即手持球棒敲打我頭部，彼時乙○○
    與我相互拉扯，使我無法防禦甲○○之攻擊，我昏倒後醒來
    ，只見身旁有花盆碎片等語（原審卷一第181-186頁）。證
    人鐘錦松於原審審理中證稱：我自車上遭人拉出車外，甲○○手持球棒毆打丁○○直至倒地等語（原審卷一第187頁）
    。證人蔡宗憲於原審審理中證稱：我親眼目睹甲○○手持球
    棒毆打丁○○之頭部，乙○○則在丁○○倒地之後，毆打丁○○等語（原審卷一第194頁）。及證人蔡文仲於原審審理
    中證稱：我於上揭時地與乙○○、甲○○、王蘇興、蔡文仲
    等人飲酒聊天之際，乙○○因細故與行經該處之丁○○、鐘
    錦松二人發生口角，嗣鐘錦松駕車作勢衝撞，甲○○即手持
    球棒，敲打上開車輛擋風玻璃，復手持球棒毆打丁○○之頭
    部還是身體，丁○○始倒地，當時我未注意有無他人抓住丁○○，但在丁○○倒地前，乙○○亦曾對丁○○拳打腳踢等
    語（原審卷一第201- 203頁）；均相符合。
二、告訴人丁○○遭被告乙○○與甲○○毆擊後，經送臺東基督
    教醫院急救，診斷出受有頭部外傷、多處頭皮血腫、前額部
    瘀傷、背部、上臂、前臂、兩側多處瘀傷、左膝部皮膚擦傷
    、右手大拇指及掌部挫傷等傷害，此有臺東基督教醫院97年
    2 月9日診斷證明書、98年10月14日東基信字第098449號函
    所檢附之告訴人急診病歷及外傷照片在卷可稽（警卷第38頁
    ；原審卷一第134-141頁）。復因傷勢嚴重，轉送馬偕紀念
    醫院臺東分院救治，經診斷為受有頭部外傷併閉鎖性顱骨骨
    折，合併硬腦膜下及硬腦膜外出血、左眼鞏膜下出血等傷害
    ；旋於翌（10）日接受緊急開顱手術移除血塊及顱部修復手
    術，亦有該院97年2月27日乙種診斷證明書、馬偕紀念醫院
    臺東分院98年12月14日馬院東醫乙字第0980011459號函所檢
    附之告訴人病歷附卷可稽（警卷第39頁；原審卷二第21-27
    頁）。嗣於97年10月24日，告訴人轉至臺中榮民總醫院接受
    治療，經施以酚基乙基乙醇嗅覺閾值試驗，結果呈現「陰性
    」反應，且依該院最後1次即98年4月29日門診紀錄所示，告
    訴人之嗅覺功能仍然完全喪失，將來恢復可能性極低，此有
    該院97年10月24日診斷證明書、98年7月6日中榮醫企字第09
    80010714號函及告訴人之病歷在卷可稽（偵卷第49頁、原審
    卷一第34頁）。足認告訴人之嗅覺功能已達完全毀敗且難以
    恢復之重傷害結果。雖臺東基督教醫院、馬偕紀念醫院臺東
    分院初未診察出告訴人有嗅能毀敗之情形，然徵諸告訴人於
    原審審理中所稱：我在接受緊急開顱手術移除血塊及顱部修
    復手術後，想要偷偷抽菸，發現沒有味道，原本以為只是鼻
    塞，直到上班後，發現自己在瓦斯外漏之情況下，仍聞不到
    味道，經同事制止我點火施工，我始驚覺嗅覺真的出現問題
    ，到處求醫尋求治療等語（原審卷一第185頁）。顯見告訴
    人所受上開重傷害結果，如無上開特殊情狀，以凸顯嗅能毀
    敗可能在生活中所面臨之危機，無法於第一時間察覺。再原
    審曾向臺中榮民總醫院函詢告訴人嗅能毀敗之成因，該院函
    復略以：丁○○經檢查及治療顯示嗅覺喪失有可能因外傷引
    起等語（原審卷二第6頁）。而告訴人遭被告乙○○與甲○○毆擊後，均在家中休養，並未遭受其他外力傷害，此據證
    人丁○○於原審審理中證述在卷（原審卷一第186頁背面）
    。堪認告訴人之嗅覺功能已達完全毀敗且難以恢復之重傷害
    結果，係因被告甲○○對告訴人之頭部接續毆擊之積極傷害
    行為所致；復查無其他獨立之自然原因或第三者之介入，足
    見被告甲○○上開傷害行為與告訴人之重傷害結果間，具有
    相當因果關係。
三、按重傷害犯意之存否，固係隱藏於行為人內部主觀之意思，
    被害人傷痕之多寡、受傷處所是否即為致命部位、傷勢輕重
    程度、加害人下手情形、所用兇器為何，並與被害人曾否相
    識、有無宿怨等情，雖不能執為區別重傷害與普通傷害之絕
    對標準，然仍非不得盱衡審酌事發當時情況，觀其行為動機
    ，視其下手情形、用力輕重，佐以其所執兇器、致傷結果、
    與被害人之關係暨行為後之情狀等予以綜合觀察論斷。本院
    審酌被告二人與告訴人間素無怨隙，此據被告乙○○、甲○○與告訴人陳明在卷（警卷第2、7、25頁）；且本件係肇因
    於鐘錦松駕車作勢衝撞，被告甲○○與乙○○二人始與丁○○、鍾錦松發生扭打，顯見被告乙○○、甲○○所為，僅係
    臨時起意，出於教訓之意而傷害告訴人，主觀上應無重傷告
    訴人之動機及犯意。
四、次按刑法上之加重結果犯，以行為人對於加重結果之發生在
    客觀上有預見之可能，能預見而不預見者為要件。又人體之
    頭部，係神經系統控制中心，倘以棍棒毆擊，在客觀上足以
    造成神經系統之傷害，造成嗅覺等功能嚴重減損甚至毀敗之
    重傷害結果，此為一般人於客觀上所能預見。本件被告二人
    均為思慮健全之成年人，當無不能預見之特殊情形；詎其二
    人竟不預見，而持棍毆打丁○○頭部等處，致其嗅覺功能達
    於完全毀敗且難以恢復之重傷害結果，自應負傷害致重傷之
    責。
五、再按共同實施犯罪行為之人，在合同意思範圍以內，各自分
    擔犯罪行為之一部，相互利用他人之行為，以達其犯罪之目
    的者，即應對於全部所發生之結果，共同負責，並無分別何
    部分之傷孰為下手人之必要（最高法院27年上字第755號、
    28年上字第3110號判例意旨可資參照）。查被告甲○○先持
    球棒接續毆打告訴人頭部，繼由被告乙○○對倒臥在地之告
    訴人施以拳打腳踢等情，已如上述；其等二人既有傷害之犯
    意聯絡，並相互利用之實施行為，則就告訴人重傷害之加重
    結果，自應共同負責。本件事證明確，被告二人犯行，洵堪
    認定。
參、論罪科刑
一、 核被告二人所為，均係犯刑法第277條第2項後段之傷害致
     重傷罪。二人之間有犯意聯絡及行為分擔，均應論以共同
     正犯。又被告乙○○有事實欄所載之前科，此有臺灣高等
     法院被告前案紀錄表附卷可參，其於受有期徒刑之執行完
     畢後，5年以內故意再犯本件有期徒刑以上之罪，為累犯，
     應依刑法第47條第1項之規定，加重其刑。
二、按正當防衛必須對於現在不法之侵害始得為之，侵害業已過
    去，即無正當防衛可言。至彼此互毆，又必以一方初無傷人
    之行為，因排除對方不法之侵害而加以還擊，始得以正當防
    衛論。故侵害已過去後之報復行為，與無從分別何方為不法
    侵害之互毆行為，均不得主張防衛權（最高法院30年上字第
    1040號判例可資參照）。查被告二人毆擊丁○○頭部，並施
    以拳打腳踢，固係因鐘錦松駕車作勢衝撞而起，惟丁○○、
    鐘錦松實際上並未先對被告二人為傷害身體之行為，是被告
    二人之傷害丁○○，與因排除對方不法之侵害而加以還擊者
    迥異，自不得主張正當防衛。
三、原審對被告等論罪科刑，固非無見。惟未及考量被告二人於
    本院審理時供認犯罪及已與被害人丁○○成立調解，願意連
    帶給付被害人新臺幣（下同）65萬元，被害人亦願意寬恕被
    告二人之犯行等情狀，仍有未合，應予撤銷改判。
四、爰審酌被告二人僅因細故即以暴力方式傷害告訴人，尤以被
    告甲○○手持球棒毆打告訴人之頭部，造成被害人嗅能毀敗
    之生理上殘缺，所生危害及痛苦程度非輕，難以彌補；惟其
    等事後於本院審理時已供認犯罪，並與被害人丁○○成立調
    解，願意連帶給付被害人新臺幣（下同）65萬元，被害人亦
    願意寬恕被告二人之犯行，有臺灣臺東地方法院99年度他調
    字第23號調解程序筆錄在卷可憑，兼衡被告等係因酒後遭鐘
    錦松駕車作勢衝撞，始有如此激烈之反應等一切情狀，分別
    量處如主文第2項所示之刑。
五、末查被告等雖遭鐘錦松駕車作勢衝撞，一時衝動始毆擊被害
    人丁○○，惟依當時情況，被告等非必出於暴力才能解危。
    況丁○○、鐘錦松實際上並未先對被告二人為傷害身體之行
    為，則被告等毆擊丁○○頭部，並施以拳打腳踢，造成丁○○嗅能毀敗之生理上殘缺，客觀上尚不足以引起一般人之同
    情，難認有何情堪憫恕或情輕法重之處，自不得援引刑法第
    59條酌量減輕其刑之規定，併予敘明。
六、扣案之球棒1支，雖係被告犯罪所用之物，然非被告二人所
    有之物，業經其等陳明在卷。且依卷內證據，亦無從認定為
    被告二人所有，爰不另為沒收之諭知。
據上論斷，應依刑事訴訟法第369條第1項前段、第364條、第299
條第1項前段，刑法第28條、第277條第2項後段、第47條第1項，
判決如主文。
本案經檢察官丙○○到庭執行職務。
中    華    民    國    99    年    6     月    29    日

                  刑事庭審判長法  官  謝志揚

                              法  官  張健河

                              法  官  林慶煙
以上正本證明與原本無異。
如不服本判決，應於收受送達後10日內向本院提出上訴書狀，其
未敘述理由者，並得於提起上訴狀後10日內向本院補提理由書（
均須按他造當事人之人數附繕本）「切勿逕送上級法院」。
告訴人或被害人如對於本判決不服者，應具備理由請求檢察官上
訴，其上訴期間之計算係以檢察官收受判決正本之日期為準。
中    華    民    國    99    年    6     月    29    日

                              書記官  林明智

附錄    本判決論罪科刑法條：

中華民國刑法第277條
傷害人之身體或健康者，處 3 年以下有期徒刑、拘役或 1 千元
以下罰金。
犯前項之罪因而致人於死者，處無期徒刑或 7 年以上有期徒刑
；致重傷者，處 3 年以上 10 年以下有期徒刑。

司法院資訊處製作；財團法人民間司法改革基金會備份。
